【裁判字號】    99,易,250
【裁判日期】    990910
【裁判案由】    侵占
【裁判全文】
臺灣高雄地方法院刑事判決               99年度易字第250號
公  訴  人  臺灣高雄地方法院檢察署檢察官
被      告  甲○○
上列被告因侵占案件，經檢察官提起公訴（98年度偵字第27067
號），本院判決如下：
    主  文
甲○○犯侵占罪，處有期徒刑參月，如易科罰金，以新臺幣壹仟
元折算壹日。
    事  實
一、甲○○與乙○○係朋友關係。乙○○於民國97年8 月8 日欲
    返回大陸，遂在高雄市小港機場委請甲○○代為保管乙○○
    所有車牌號碼WBU- 880號輕型機車（起訴書誤載為重型機車
    ，應予更正，下稱系爭機車），並當場交付甲○○該車鑰匙
    。嗣乙○○於同年10月間，即自大陸致電甲○○，請其將該
    機車轉交乙○○在台友人以為返還，詎甲○○竟意圖為自己
    不法之所有，基於變易持有為所有之犯意，向乙○○佯稱俟
    其返台後再行歸還。迨乙○○於97年10月31日返台後，先後
    於同年11月11日、98年2 月中旬、同年4 月及5 月間數次打
    電話向甲○○催討系爭機車與鑰匙，甲○○仍均置之不理且
    避不見面，將自己持有之乙○○所有系爭機車供己代步而侵
    占入己。嗣乙○○因甲○○拒不還車，遂於98年5 月26日向
    警方報案謊稱系爭機車失竊（乙○○所涉誣告部分，業經臺
    灣臺南地方法院檢察署檢察官為緩起訴處分確定），經警方
    於98年9 月7 日下午7 時15分許，在高雄市○○區○○路與
    天祥路口，查獲甲○○騎乘系爭機車，並扣得系爭機車及鑰
    匙1 支（均已發還乙○○），始悉上情。
二、案經高雄市政府警察局保安大隊報請臺灣高雄地方法院檢察
    署檢察官偵查起訴。
    理  由
壹、程序方面（證據能力之判斷）：
一、證人即被害人乙○○於警詢時陳述之證據能力：
    按被告以外之人於審判外之言詞或書面陳述，除法律有規定
    者外，不得作為證據，刑事訴訟法第159 條第1 項定有明文
    。查證人乙○○於98年9 月7 日警詢時，向警方陳述系爭機
    車失竊，竊盜嫌疑人為被告甲○○云云（見警卷第4 至6 頁
    ），固與證人乙○○於本院證述：伊於97年8 月8 日在高雄
    小港機場將系爭機車鑰匙交給被告保管等語（見本院易字卷
    第71至72頁）不符，而有先前陳述與審判中陳述不符之情形
    ，惟由證人乙○○於本院證稱係因被告不肯歸還機車而報案
    等語（見本院易字卷第76頁），可知證人乙○○於上開警詢
    時之陳述與事實不符，不具較可信之特別情況，而與刑事訴
    訟法第159 條之2 規定不符，且查無刑事訴訟法第159 條之
    3 各款情形，且被告於本院準備程序亦否認證人乙○○於警
    詢時陳述之證據能力（見本院易字卷第49頁），依上開說明
    應認證人乙○○於警詢時之陳述無證據能力
二、證人乙○○於偵查中陳述之證據能力：
    次按被告以外之人於偵查中向檢察官所為陳述，除顯有不可
    信之情況者外，得為證據，同法第159 條之1 第2 項定有明
    文。證人乙○○於檢察官偵查中所為之陳述，業經具結而為
    證述，查無檢察官在偵查時有不法取供之情形，且證人乙○
    ○亦經本院行交互詰問程序，被告之對質詰問權已獲得保障
    ，依上說明，證人乙○○於偵查中之證詞自具有證據能力。
三、再按被告以外之人（包括證人、鑑定人、告訴人、被害人及
    共同被告等）於審判外之陳述雖不符刑事訴訟法第159 條之
    1 至之4 等4 條之規定，而經當事人於審判程序同意作為證
    據，法院審酌該言詞陳述或書面陳述作成時之情況，認為適
    當者，亦得為證據；當事人、代理人或辯護人於法院調查證
    據時，知有刑事訴訟法第159 條第1 項不得為證據之情形，
    而未於言詞辯論終結前聲明異議者，視為有前項之同意，同
    法第159 條之5 定有明文。查本判決所引用之證據資料屬於
    被告以外之人於審判外之言詞、書面陳述者（除證人乙○○
    於警詢、偵查之陳述外），均經本院於調查證據程序逐一提
    示並告以要旨，檢察官及被告均未於言詞辯論終結前聲明異
    議，本院審酌上開證據作成時之情況，無不當取供或違反自
    由意志而陳述等情形，且均與本案待證事實具有關聯性，認
    為以之作為本案之證據亦屬適當，自均具有證據能力，而得
    採為認定事實之證據。
貳、實體方面：
一、訊據被告甲○○對於伊與乙○○係朋友關係，乙○○於97年
    8 月8 日欲返回大陸前，在高雄市小港機場交付系爭機車鑰
    匙予伊，委請伊代為保管系爭機車；嗣乙○○於同年10月間
    ，即自大陸致電予伊，請伊將該車轉交乙○○在台友人以為
    返還，伊向乙○○稱俟其返台後再行歸還；迨乙○○於同年
    10月31日返台後，先後於97年11月11日、98年2 月中旬、同
    年4 月及5 月間向伊催討系爭機車與鑰匙，伊均未返還系爭
    機車，嗣乙○○向警方報案系爭機車失竊後，警方於98年9
    月7 日下午7 時15分許，在高雄市○○區○○路與天祥路口
    ，查獲伊騎乘系爭機車，並扣得系爭機車及鑰匙1 支等情，
    固不爭執，惟矢口否認有何侵占犯行，辯稱：乙○○在大陸
    打電話請伊把機車交給她朋友時，伊不知道是哪位朋友，而
    乙○○回台後在臺北當看護，沒有空回高雄，伊在電話中請
    她放假回來後打電話給伊，伊再將車子還她，是乙○○沒空
    回來，不是伊不把車還她，又98年7 月間某日，伊在岡山火
    車站附近吃中餐，乙○○打電話給伊，伊有說車子可以還她
    ，但是她說她坐朋友車子不方便，改天有空再過來騎，伊無
    侵占該車之意思云云。
二、惟查：
  (一)被害人乙○○為系爭機車之所有人，其於97年8 月8 日在高
    雄小港機場將系爭機車之鑰匙交給被告，被告於97年8 月12
    日至高雄市○○路與自由路口益大飯店地下停車場將系爭機
    車騎走；被害人於同年10月間，自大陸打電話給被告，請其
    將系爭機車轉交予被害人在台友人，被告向被害人稱俟其返
    台後再行歸還；迨被害人於同年10月31日返台後，先後於97
    年11月11日、98年2 月中旬、同年4 月及5 月間數次打電話
    向被告催討系爭機車與鑰匙，被告均未返還，嗣被害人於98
    年5 月26日向警方謊報系爭機車失竊後（乙○○所涉誣告犯
    行，業經臺灣臺南地方法院檢察署檢察官為緩起訴處分確定
    ），警方於98年9 月7 日下午7 時15分許，在高雄市○○區
    ○○路與天祥路口，查獲被告騎乘系爭機車，扣得系爭機車
    及鑰匙1 支（均已發還乙○○）等情，業據被告於警詢、偵
    查及本院供述在卷（見警卷第1 至3 頁、偵查卷第6 至7 、
    1 3 至16頁、本院易字卷第30、85至91頁），核與證人乙○
    ○於偵查及本院證述伊於97年8 月8 日將系爭機車鑰匙交予
    被告保管後，屢次要求被告返還系爭機車，被告均未返還，
    伊因而向警察機關謊報系爭機車失竊之過程等語大致相符（
    見偵查卷第13至16頁、本院易字卷第70至77頁），並有高雄
    市政府警察局保安警察大隊扣押筆錄、扣押物品目錄表、贓
    物認領保管單、失車- 唯讀案件基本資料、機器腳踏車新領
    牌登記書、車籍查詢- 基本資料詳細畫面、高雄市政府警察
    局車輛尋獲電腦輸入單、臺南縣警察局車輛協尋電腦輸入單
    各1 紙、照片4 張及乙○○之入出境資訊連結作業1 份在卷
    為憑（見警卷第17至29頁、本院易字卷第59頁），堪以認定
    。
  (二)被告雖辯稱伊無侵占系爭機車之犯行，是乙○○沒空親自來
    騎機車，不是伊不還車云云。惟查：
  1.被害人乙○○於97年8 月8 日將系爭機車鑰匙交給被告後，
    於同年10月間，自大陸打電話給被告，請其將系爭機車轉交
    予被害人在台友人，被告向被害人稱俟其返台後再行歸還；
    迨被害人於同年10月31日返台後，先後於97年11月11日、98
    年2 月中旬、同年4 月及5 月間數次打電話向被告催討系爭
    機車與鑰匙，被告雖口頭上表示願意歸還，然均不與被害人
    約定時間、地點以交付系爭機車，縱被害人打電話請被告將
    系爭機車停至麥當勞或其他地點，再通知被害人去牽車，被
    告仍藉故推託，未歸還系爭機車等情，業據證人乙○○於偵
    查中及本院審理時證述在卷（見偵查卷第13至16頁、本院易
    字卷第71至78、80頁）。被告雖辯稱：因為乙○○在臺北當
    看護，有時間限制，是她沒空，不是伊不還機車，伊在電話
    中告訴她，請她放假回高雄後打電話給伊，伊再將車交給她
    ，伊才放心，假如放在麥當勞，萬一系爭機車不見，伊要怎
    樣向她交代云云。然被害人有同鄉友人王凱君在高雄，被告
    亦見過王凱君乙節，業據證人乙○○於本院證述在卷（見本
    院易字卷第72、80頁），縱認乙○○在臺北工作，無暇回高
    雄，被告仍可與乙○○約定時間、地點，由乙○○委請友人
    向被告取車，或告知乙○○停放車輛之地點，由乙○○自行
    或委請友人前往取車，乙○○自願承擔車輛遺失之風險，被
    告只需配合即可，詎被告仍不返還系爭機車，其主觀顯已非
    單純為乙○○保管系爭機車可言。
  2.被告於98年9 月24日偵查時固供稱：被害人去年（97年）曾
    經欠伊7000元，有表示如果不還，可否用機車抵債等語（見
    偵查卷第16頁），並具狀表示：乙○○於97年7 月25日向伊
    借錢買高雄至澳門來回機票，乙○○願以1 部光陽50c.c.機
    車來和伊交換飛機票錢，乙○○在回大陸當天於小港國際機
    場當面把機車鑰匙親手拿給伊，並要伊保管此機車等語（見
    偵查卷第25頁），於99年3 月17日本院訊問時供稱：因乙○
    ○沒有錢，再不回去大陸就會逾期居留，伊基於朋友道義，
    幫她買機票。乙○○有說她沒有錢還給伊，她要把那輛機車
    抵押等於賣給伊等語（見本院易字卷第30頁），並有被告提
    出之旅順旅行社股份有限公司購票證明影本1 張在卷為憑（
    見偵查卷第27頁）。惟被告於本院審理時陳稱：乙○○回大
    陸時在電話裡說她沒錢，要直接用機車抵償，但伊沒有答應
    她等語（見本院易字卷第91頁），可知縱然乙○○確有積欠
    被告機票錢7000元，但被告主觀上既無以系爭機車抵償其為
    乙○○支出之機票款項之意，則被告拒不返還系爭機車，難
    謂無為自己不法所有之意圖。
  3.被告雖辯稱伊自己有機車可以使用，無須侵占系爭機車云云
    ，並提出向李國華借用機車之96年3 月5 日「車輛借用證明
    」1 紙為佐。然被告於警詢時供稱：伊還繼續使用該機車，
    是因為伊原有之重機車賣掉，沒有代步工具，所以才騎用乙
    ○○之機車等語（見警卷第3 頁），雖被告嗣後否認於警詢
    時有為上開陳述，惟警員陳金倉於偵查中證述：被告是看完
    筆錄才簽名，簽名當時沒有表示任何意見等語（見偵查卷第
    21頁），可知被告當場對於警詢筆錄之記載並無表示異議。
    又由被告於偵查中供稱：伊有幫乙○○驗過車等語（見偵查
    卷第16頁），於本院供稱：伊去幫乙○○換機油時，機車老
    闆說停在原處啟動沒用，要騎，故伊才會騎短程等語（見本
    院易字卷第89頁），可知被告不僅騎用系爭機車，且為系爭
    機車換機油，甚至驗車，倘被告僅係單純保管系爭機車，其
    於乙○○97年10月間返台時，只需將機車交還乙○○即可，
    縱系爭機車因久未使用，不易發動，當由乙○○自行處置，
    與被告無涉。由被告上開積極保養系爭機車性能之舉動，亦
    可佐證被告主觀上已有將系爭機車據為己有之犯意，客觀上
    被告也有侵占之犯行，是其行為已該當於侵占罪之構成要件
    。
  4.被告復辯稱伊於98年7 月間某日，在高雄縣岡山鎮火車站附
    近，接獲乙○○之電話，伊有當場向乙○○表示要還車給她
    ，是乙○○說她坐朋友的車子不方便，致未能歸還系爭機車
    云云。惟證人乙○○於本院證稱並無此事等語（見本院易字
    卷第74頁），且無其他證據佐證被告所述之真實性。又乙○
    ○已於98年5 月26日向臺南縣警察局歸仁分局報案表示系爭
    機車失竊，有臺南縣警察局車輛協尋電腦輸入單1 紙在卷為
    憑（見警卷第29頁），被告於本院供稱乙○○在報案後有告
    知伊她有報案等語（見本院易字卷第92頁），則縱依被告所
    述其於98年7 月間有向乙○○表示願意還車，亦已在被告知
    悉乙○○報案之後，尚難以此為有利於被告之認定。再者，
    本案係因警方於98年9 月7 日下午7 時15分許，在高雄市○
    ○區○○路與天祥路口，查獲被告騎乘系爭機車，而扣得系
    爭機車及鑰匙1 支，並將系爭機車發還被害人，已如前述，
    顯見係因被告為警查獲，被害人始能取回系爭機車，自不能
    僅因被告於口頭上未拒絕返還系爭機車，而認被告無侵占之
    故意。
  (三)綜上所述，被告所辯不足採信，本案事證明確，被告犯行堪
    以認定，應依法論科。
三、核被告所為，係犯刑法第335 條第1 項之侵占罪。爰審酌被
    告與被害人乙○○為朋友關係，其以為被害人保管系爭機車
    之名義，將系爭機車侵占入己，且犯後飾詞卸責，未見悔意
    ，所為實不足取，惟念其犯罪手法平和，系爭機車已由警方
    發還予被害人，被害人所受損害尚屬輕微等一切情狀，量處
    如主文所示之刑，併諭知易科罰金之折算標準，以資懲儆。
據上論斷，應依刑事訴訟法第299 條第1 項前段，刑法第335 條
第1 項、第41條第1 項前段，刑法施行法第1 條之1 ，判決如主
文。
本案經檢察官張志杰到庭執行職務。
中    華    民    國    99    年    9     月    10    日
                  刑事第六庭  審判長法  官  李璧君
                                    法  官  曾仁勇
                                    法  官  曾鈴
以上正本證明與原本無異。
如不服本判決應於收受送達後10日內向本院提出上訴書狀，並應
敘述具體理由；如未敘述上訴理由者，應於上訴期間屆滿後20日
內向本院補提理由書（均須按他造當事人之人數附繕本）「切勿
逕送上級法院」。
中    華    民    國    99    年    9     月    13    日
                                    書記官  李月君
附錄本判決論罪科刑法條：
中華民國刑法第335條（普通侵占罪）
意圖為自己或第三人不法之所有，而侵占自己持有他人之物者，
處5 年以下有期徒刑、拘役或科或併科1 千元以下罰金。
前項之未遂犯罰之。

司法院資訊處製作；財團法人民間司法改革基金會備份。
